【裁判字號】    96,易,3297
【裁判日期】    970805
【裁判案由】    詐欺
【裁判全文】
臺灣臺北地方法院刑事判決             96年度易字第3297號
公  訴  人  臺灣臺北地方法院檢察署檢察官
被      告  乙○○
選任辯護人  黃炳飛律師
被      告  陳國文
選任辯護人  許坤立律師
            郭香吟律師
            葉大慧律師
上列被告等因詐欺案件，經檢察官提起公訴（96年度偵續字第
141 號），及追加起訴（96年度偵續字第212 號）本院判決如下
：
    主  文
陳國文共同連續意圖為自己不法之所有，以詐術使人將本人之物
交付，處有期徒刑壹年，減為有期徒刑陸月，如易科罰金，以銀
元參佰元即新臺幣玖佰元折算壹日。
乙○○免訴。
    事  實
一、緣財團法人大順綜合醫院（下稱大順醫院）於民國90年6 月
    28日辦理歇業在案，而陳國文明知乙○○（另由本院為免訴
    之諭知，詳下述）資力不佳，實無法投入資金，仍於91年8
    月6 日與乙○○簽訂「財團法人大順教學醫院投資協議書」
    ，約定由乙○○投資新臺幣（下同）3 千萬元，以辦理復業
    。陳國文、乙○○均明知大順醫院歇業中，根本不具有南部
    地區醫院與診所之聯繫或行銷通路，更積欠台灣中小企業銀
    行等銀行債務，且大順醫院僅建物整修費用即高達2 千餘萬
    元，還須花費鉅資購入醫療設備等，且陳國文並不具有醫師
    資格等情，竟乘仁山生化科技企業股份有限公司（下稱仁山
    公司）負責人甲○○（原名林旻麗）急欲為仁山公司保健食
    品舒慮安膠囊及G-2 膠囊等產品尋求銷售通路之機會，基於
    意圖為自己不法所有概括犯意聯絡，先後：
  (一)於91年10月初某日，推由乙○○利用不知情拜佩嵐邀約甲○
    ○會面，甲○○即偕同仁山公司技術長葉枚耕，共同前往設
    於臺北市大安區○○○路○ 段201 號之遠東國際大飯店6 樓
    之咖啡廳，與陳國文、乙○○共同洽談仁山公司之上開產品
    如何行銷，席間先由陳國文提出「陳國文醫師簡歷」以取信
    甲○○，乙○○再向甲○○佯稱：渠等已共同取得大順醫院
    之經營權，雖然大順醫院要被法院拍賣，然只須向甲○○借
    得5 、6 百萬元，請各科別之醫師至大順醫院任職後，即可
    復業，大順醫院得為仁山公司銷售產品，又大順醫院為區域
    性教學醫院，因健保制度已經改變，高屏地區的小醫院必須
    透過大順醫院整合去請領健保費，且陳國文與南部醫師的關
    係良好，若大順醫院可繼續經營，即可將仁山公司的產品舖
    貨下去等語，陳國文則在一旁以相同言語附合。陳國文、乙
    ○○並就大順醫院若須復業，尚須支付鉅額整修、器材費用
    等，並還須與債權銀行達成協商等情，均刻意隱匿不談，致
    甲○○誤信乙○○與陳國文確有能力為仁山公司行銷產品。
    其後於91年10月30日，復推由乙○○向甲○○訂購舒慮安膠
    囊，共值3 千萬元，並佯稱於大順醫院復業之後，即可大量
    銷售，於同日並交付世華聯合商業銀行板橋分行CN0000000
    號、CN0000000 號及CN0000000 號、發票人為伸禾企業有限
    公司（支票戶名為伸山和企業有限公司），票載發票日各為
    91年12月31日、92年1 月16日、92年1 月31日，票面金額均
    為2 百萬元，共計6 百萬元，且由陳國文、乙○○背書之支
    票3 紙，在台北市○○街24號3 樓乙○○經營之歐盟全方位
    診所內，由拜珮嵐轉交予甲○○收執以為買賣契約之訂金，
    然甲○○隨即發現該3 紙支票並未經大順醫院背書，即要求
    拜珮嵐再交予乙○○，乙○○即在全方位歐盟診所內，將該
    3 紙支票交予保管大順醫院印章之陳國文，由陳國文在該3
    紙支票背面蓋用大順醫院印章背書以取信甲○○，嗣於同日
    下午1 時許，復推由乙○○向拜珮嵐佯稱該日急需3 百萬元
    之費用以支應聘任醫師之薪資，甲○○認為陳國文、乙○○
    既已購貨，且交付3 紙支票作為訂金，且有陳國文「醫師」
    背書擔保，遂陷於錯誤，相信大順醫院隨即可復業進行銷售
    ，即於同日某時許，以拜珮嵐名義匯款40萬元至陳國文設於
    台灣銀行000000000000號帳戶內，於翌日（31）日復以拜珮
    嵐名義分別在台北富邦銀行及中國農民銀行內，匯款30萬元
    、30萬元至陳國文前開帳戶，隨後再將現金2 百萬元攜至上
    開歐盟全方位診所，當面交付曾珮蓉受訖，並開具收據1 紙
    為憑，允諾大順醫院將訂貨3 千萬元，並另於91年11月4 日
    交付2 千4 百萬元之貨款支票，陳國文乃與乙○○共同向甲
    ○○詐得300 萬元。
  (二)陳國文、乙○○復承前概括犯意之聯絡，推由乙○○於91年
    11月9 日通知另急需1 百萬元，以支應聘任醫師之薪資，乙
    ○○並當場交付發票人為張錦碧，票載發票日各為92年2 月
    15日、92年3 月15日，面額各40萬元、60萬元，由乙○○經
    營之康原養生有限公司、歐盟全方位診所背書，合計1 百萬
    元支票2 紙供擔保，以取信甲○○，甲○○遂陷於錯誤，乃
    再交付現金1 百萬元予乙○○，再由乙○○轉交予陳國文。
  (三)於同年11月中旬某日時許，陳國文、乙○○又承前概括犯意
    之聯絡，推由乙○○仍以前詞施詐，並且再交付發票人為伸
    禾企業有限公司（支票戶名為申山和企業有限公司），票載
    發票日92年2 月28日、92年3 月20日，面額分別為65萬元、
    35萬元，亦由乙○○經營之康原養生有限公司、歐盟全方位
    診所背書，合計1 百萬元支票2 紙供擔保，以取信甲○○，
    致甲○○陷於錯誤，再交付現金1 百萬元予乙○○，並再轉
    交予陳國文。
二、陳國文、乙○○合計詐得甲○○5 百萬元，嗣上開票號為CN
    0000000 號之訂金支票於91年12月31日退票，陳國文、乙○
    ○為圖安撫甲○○，並於92年1 月上旬某日，安排甲○○、
    拜珮嵐及林文郎等人至屏東大順醫院參觀，並由陳國文在高
    雄漢來飯店對甲○○簡介，陳國文、乙○○為圖掩飾，更對
    甲○○佯稱大順醫院再15日即可再行開幕，經林文郎提醒依
    大順醫院之現狀，該醫院不可能於2 週內復業，甲○○始發
    現受騙。復經甲○○一再催討，陳國文、乙○○乃相約甲○
    ○、拜珮嵐於92年1 月13日在上開歐盟全方面診所見面，經
    協商後，由乙○○簽發發票人為奇威智實業有限公司，票載
    發票日為92年1 月15日至92年2 月5 日，面額合計4 百萬元
    ，並由乙○○背書之支票14紙，並由陳國文交付予甲○○，
    陳國文、乙○○並稱：此4 百萬元支票加上前揭張錦碧為發
    票人面額合計1 百萬元之支票2 紙，共計5 百萬元之支票，
    即用以退還甲○○所支付之5 百萬元等語。陳國文並在甲○
    ○要求下，當場亦於該14紙支票上背書。然上開支票屆時仍
    全數退票。
三、案經甲○○訴請台北市政府警察局中山分局報請臺灣臺北地
    方法院檢察署檢察官偵查起訴。
    理  由
壹、被告陳國文部分：
一、證據能力部分：
  (一)證人即告訴人甲○○（下或逕稱告訴人）、證人葉枚耕、拜
    珮嵐於檢察官偵查中經具結所為之證述，並無特別不可信之
    情形，且證人甲○○、葉枚耕、拜珮嵐於本院審理中亦均已
    到庭具結為證，經被告陳國文及其選任辯護人對之交互詰問
    ，已保障被告於訴訟上之程序權，並補正證人前開偵查中所
    述未經被告對質詰問之瑕疵，自得以之作為其於審判期日所
    為證言之補強。
  (二)本院下列認定事實所引用之其餘文書證據，並無證據證明係
    公務員違背法定程序所取得，且被告迄至本院審判期日，對
    本院提示之卷證之證據能力，均未表示爭執，僅表示對證據
    證明力有意見，又依卷內文書證據亦無刑事訴訟法第159 之
    4 之顯有不可信之情況與不得作為證據之情形，依刑事訴訟
    法第159 條至第159 條之5 規定，認下列引用之證據，均有
    證據能力，合先說明。
二、訊據被告陳國文矢口否認有詐欺取財之犯行，辯稱：伊係因
    被告乙○○之邀請，才在遠東國際大飯店6 樓之咖啡廳內與
    告訴人見面，伊並未自稱醫師，也沒有對告訴人稱大順醫院
    得為仁山公司銷售保健食品之通路，亦未向告訴人借支款項
    ；伊係與被告乙○○簽訂投資協議書，約定被告乙○○投資
    3 千萬元，然被告乙○○所開立之支票陸續退票，且被告乙
    ○○未依約定與大順醫院債權銀行達成清償協議，伊亦係被
    告乙○○詐騙之受害人；伊係因乙○○之詐稱告訴人需要財
    務周轉，伊才會在前述面額合計4 百萬元之14紙支票上背書
    ，伊與被告乙○○並無犯意聯絡云云。經查：
  (一)大順醫院於90年6 月28日即已辦理歇業在案，此有屏東縣衛
    生局函1 紙在卷可稽（見95年度偵字2335號卷第5 頁），證
    人即告訴人雖證稱其原不知大順醫院歇業之事，至91年12月
    31日左右，第1 張訂金支票退票時才知悉，並稱上開共5 百
    萬元之款項係用以支付「公關費用」等語（見本院97年度易
    字第174 號卷第50頁反面、48頁反面）。另證人拜珮嵐於本
    院審理時亦稱：「（問：你與告訴人當日匯款給陳國文，該
    款項是做何用途？）是公關費用，當時乙○○說大順醫院需
    要3 百萬元做為交際、應酬的公關費，這些公關費用的支出
    及金額，在匯款前就已經講過，之前在什麼場合講過，我現
    在忘記了」等語（見本院97年度易字第174 號卷第105 頁）
    。然而：
    1.證人拜珮嵐於偵查中即已證稱：「……大約91年間的事，
      當時他（即被告陳國文）在遠企（即遠東大飯店）做簡報
      ，是乙○○邀告訴人、葉枚耕、劉沛勳、我在場，當時我
      們是在談大順醫院『法拍』的事……」；另證稱：「（問
      ：你有無匯款給陳國文？）有的」；「（問：金額多少？
      ）總共100 萬元」……「（問：匯款原因？）林旻麗（即
      告訴人）叫我幫她匯的，林旻麗說是要『投資大順醫院醫
      生薪水』」等語（分見95年度偵字第27328 號卷第113 頁
      、96年度偵續字第212 號卷第41至42頁）。
    2.證人即被告乙○○亦於本院審理時具結證稱：「（問：在
      遠企碰面的目的是為何？）是要跟甲○○調陳國文辦理大
      順醫院復業要用的錢……」；「（問：於遠企與告訴人相
      談時，所提及復業所需的款項，有無說明用途為何？）我
      自己沒有說，醫院我不懂，當時陳國文說醫院至少要有8
      個科別，才可以復業，他要拿錢去請各科別的醫生來大順
      醫院，這樣醫院才可能復業」等語明確（見本院97年度易
      字第174 號卷第150 、151 頁）。
    3.復衡情而論，如為推銷仁山公司之產品須支付「公關費用
      」，此等費用亦應係由仁山公司負擔，而應非由大順醫院
      承擔。就此證人即告訴人於本院審理時，亦推稱：「（問
      ：本件既然是仁山生化科技企業股份有限公司要銷售保健
      食品，為何要由大順醫院負責支付公關費用？）被告2 人
      當時說那是他們內部的事情，因為我當時約定和大順醫院
      是賣斷，而且不含包裝，所以單價很便宜」等語，而未能
      明確加以說明。
    4.是應認告訴人於遠東大飯店咖啡廳與被告陳國文、乙○○
      商談時，即已知悉大順醫院歇業，且遭法院拍賣之事，以
      及被告陳國文所欲借用之款項，乃係稱請各科別之醫師至
      大順醫院任職，以使大順醫院復業，證人即告訴人就此等
      細節之證述，並不足取。
  (二)惟按告訴人、證人之陳述有部分前後不符，或相互間有所歧
    異時，究竟何者為可採，法院仍得本其自由心證予以斟酌，
    非謂一有不符或矛盾，即應認其全部均為不可採信；尤其關
    於行為動機、手段及結果等之細節方面，告訴人之指陳，難
    免故予誇大，證人之證言，有時亦有予渲染之可能；然其基
    本事實之陳述，若果與真實性無礙時，則仍非不得予以採信
    （最高法院74年台上字第1599號判例意旨參照）。經查：
    1.證人即告訴人就其係欲為仁山公司保健食品舒慮安膠囊及
      G- 2膠囊等產品尋求銷售通路之機會，而與被告陳國文、
      乙○○相約在遠東大飯店咖啡廳見面，被告被告陳國文、
      乙○○向告訴人稱大順醫院得為仁山公司之銷售產品，且
      因健保制度已經改變，高屏地區的小醫院必須透過大順醫
      院整合去請領健保費等語，且被告陳國文自稱係「醫師」
      以取信告訴人，其後被告乙○○復向告訴人訂購舒慮安膠
      囊，並交付上揭面額共計600 萬元之支票3 紙，其後乙○
      ○又先後3 次佯稱急須款項，告訴人因認被告陳國文、曾
      珮蓉既已購貨，且交付3 紙支票作為訂金，且有被告陳國
      文「醫師」背書擔保，乃先後匯款及支付現金共5 百萬元
      ，其中1 百萬元係以拜珮嵐名義匯款至被告陳國文帳戶，
      且被告乙○○提出上開支票作為擔保等事實，業已證述甚
      詳（見本院97年度易字第174 號卷第48、49、51頁）。復
      據告訴人提出陳國文簡歷1 紙、收據1 紙、發票人為張錦
      碧之支票2 紙、發票人為伸禾企業有限公司之支票2 紙及
      退票理由單為證（分見95年度偵字第2235號卷第68頁、第
      70頁至第73頁、第75頁）。
    2.證人拜珮嵐於本院審理時亦證稱：「（問：就你印象所及
      ，被告等人與告訴人就此鋪貨之事，有談到什麼內容？）
      被告乙○○說被告陳國文是南部人，與南部醫生的關係很
      好，如果大順醫院可以經營下去的話，就可以幫告訴人把
      貨鋪下去，做到2 千4 百到3 千萬元的生意，所以告訴人
      就很希望作成這筆生意。被告乙○○還因此開了6 百萬元
      的訂金支票給告訴人……」；「（問：被告陳國文當時《
      即遠東大飯店見面時》是以何身份自我介紹？）乙○○介
      紹他是台南的醫生，被告陳國文在場沒有否認」；「……
      是乙○○說大順醫院大約需要公關費用（按即用以支應聘
      任醫師之薪資之款項，已如前述）3 百萬元，告訴人就拿
      一些現金給乙○○，交錢的時候，還是由我開車載告訴人
      帶現金去乙○○的辦公室交給她，而且拿了書面的資料，
      我還在上面簽名當見證人，其他的款項，我開車載告訴人
      到銀行去領錢，領完錢又接到曾佩蓉打來給我的電話，說
      時間來不及，叫我直接把錢匯給陳國文，所以我就在路邊
      到農民銀行去將款項匯出去，印象中我匯了好幾十萬，但
      確實金額不記得，我記得匯款不止一次」等語（97年度易
      字第174 號卷第103 至104 頁）。此外，告訴人以拜珮嵐
      名義，先後於91年10月30日、31日各匯款40萬元、30萬元
      、30萬元至陳國文設於台灣銀行000000000000號帳戶內，
      復有匯款單影本2 紙、台灣銀行營業部函送之該帳戶交易
      明細乙紙在卷可稽（分見95年度偵字第27328 號卷第152
      頁、96年度偵續字第212 號卷第126 頁）。
    3.證人葉枚拜亦證稱：「（問：你有無於91年11月間和陳國
      文在遠企見過面？）有，是在10月間的事情，是在晚上7
      、8 點的時間，在場的人有在庭兩位被告、拜珮嵐、甲○
      ○、我，還有一位拜珮嵐的男性友人，當天主要是談到被
      告2 人要銷售仁山生化科技企業股份有限公司的產品的事
      情，內容是主要是想要瞭解被告2 人如何銷售這些產品，
      仁山生化科技企業股份有限公司要如何協助他們銷售。陳
      國文當時是大順醫院的執行長，據被告2 人說他們對於地
      區的醫生及藥房都具有相當的影響力……」等語（見本院
      97 年 度易字第174 號卷第53頁）。
    4.證人即被告乙○○復證稱：「（問：在遠企碰面的目的是
      為何？）是要跟甲○○調陳國文辦理大順醫院復業要用的
      錢，並且要談銷售舒慮安膠囊的事情。因為大順醫院需要
      錢，而甲○○要銷售舒慮安膠囊，所以拜珮嵐建議我們可
      以談銷售的事情，同時解決兩邊的問題，甲○○當時還說
      如果第一年可以銷售3 千萬元的舒慮安膠囊，借來辦理復
      業的錢就可以不用還……」等語（見本院97年度易字第
      174 號卷第150 頁）。
    5.上開事證，均互核相符，是足認證人即告訴人所證述之基
      本事實，仍符合真實，而可採信。被告陳國文辯稱伊並未
      自稱醫師，也沒有對告訴人稱大順醫院得為仁山公司銷售
      保健食品之通路，亦未向告訴人借支款項云云，並不足採
      。
  (三)被告陳國文、乙○○雖有告知告訴人上開款項係用以復業之
    用，且被告陳國文、乙○○於91年8 月6 日簽訂「財團法人
    大順教學醫院投資協議書」，約定由被告乙○○投資3 千萬
    元，以辦理復業，此有該協議書在卷可查（見95年度偵字第
    2235號卷第28至29頁）。然查：
    1.大順醫院因積欠台灣中小企業銀行等債務，為法院為查封
      ，且大順醫院僅建物整修費用即高達2 千餘萬元等情，有
      臺灣屏東地方法院民事執行處通知、工程估價單各1 份在
      卷可稽（見本院97年度易字第174 號卷第129 頁至第134
      頁），是大順醫院如須復業，除上述的醫師人事費用外，
      即尚須支付鉅額整修、醫療器材費用等，並還須與債權銀
      行達成協商。而此等情事，當即為影響告訴人決定是否借
      用、支付上開復業費用之重大事項，被告陳國文、乙○○
      自有告知告訴人之義務。惟被告陳國文於遠東大飯店咖啡
      廳與告訴人商談時，卻僅稱復業需要借的錢僅5 、6 百萬
      元以委請醫師任職等情，業據證人即被告乙○○於本院審
      理時證稱：「（問：在遠企碰面的目的是為何？）……當
      時提到復業需要借的錢大約5 、6 百萬元之間。當天就談
      定甲○○願意借款給大順醫院辦理復業……」等語甚明（
      見本院97年度易字第174 號卷第150 頁）。
    2.另依卷附大順醫院復業計劃書所載，雖有記載大順醫院復
      業之資金需求約5570萬元（見96年度偵續字第212 號卷第
      62頁），而證人即被告乙○○於本院審理時證稱：「（問
      ：在遠企與告訴人會談過程中，陳國文有無發言或表示意
      見？）甲○○當天有把我之前交給拜珮嵐轉交的復業計劃
      書帶去，陳國文當天也有帶復業計劃書，解釋醫院停業的
      原因是因為欠人家款項，並且提到復業所需的款項、醫院
      的醫療設備等事情」。惟證人拜珮嵐於偵查中其係於92年
      1 月初至屏東大順醫院參觀，由被告陳國文在高雄漢來飯
      店做簡報時，才收到該復業計劃書等情明確（見95年度偵
      字第27328 號卷第113 頁）。是故證人即被告乙○○證稱
      於91年10月初，在遠東大飯店會談前，告訴人即取得該復
      業計劃書等情，應不足取。何況依被告乙○○出具91年10
      月31日之收據所載，係承諾要訂購3 千萬元之舒慮安膠囊
      及G-2 膠囊，並且將於91年11月4 日再交付2 千4 百萬元
      之貨款支票（見95年度偵字第2235號卷第70頁），證人即
      被告乙○○並證稱該收據中所稱「貨款」之「訂購人」即
      為大順醫院（見本院97年度易字第174 號卷第154 頁）。
      又依一般常情而論，若被告陳國文、乙○○於遠東大飯店
      會商時，即已讓告訴人知悉大順醫院復業尚須如此鉅額資
      金，則告訴人又怎麼會相信大順醫院可以立即訂購高達3
      千萬元之產品？
    3.上開票號為CN0000000 號之訂金支票於91年12月31日退票
      ，有退票理由單可稽（見95年度偵字第27328 號卷第135
      頁）。陳國文、乙○○並於92年1 月上旬某日，安排甲○
      ○、拜珮嵐及林文郎等人至屏東參觀大順醫院等情，並據
      證人即告訴人於偵查中證稱：「就是因為陳國文說他是大
      順醫院的執行長，而且陳國文及乙○○2 位都有說他們已
      經取得大順醫院的經營權，這樣我就會相信他們，而且他
      們又請我坐飛機去高雄，去參觀大順醫院，我們先去高雄
      漢來飯店吃飯，後來做簡報，後來就去屏東大順醫院參觀
      ，當時我們去到現場，只有在一樓看到一樓有工人在施工
      的樣子，而且有掛紅布條說大順醫院再過15日就要開幕了
      ，至於裡面有沒有器材我不知道，因為陳國文和乙○○說
      裡面不可以進去，因為裡面在施工，當時立委林文郎及他
      的弟弟都有去，證人拜佩嵐也有在場，但證人葉枚耕當日
      沒有在場，這是92年1 月初時的事。當時我問為何裡面不
      能進去看，乙○○說陳國文說儀器還沒有驗收，不能看，
      我告知林文郎不能進去看，林文郎聽到這句話就很生氣，
      林文郎說：『這是騙肖的，如果二星期可以開幕就是騙鬼
      啦』，後來我們就回來了」等語明確（詳見95年度偵字第
      27328 號卷第108 頁）。而被告陳國文亦自承於告訴人至
      大順醫院參觀時，並未向告訴人說明大順醫院需要償還銀
      行欠款才能復業之事（見本院97年度易字第174 號卷第53
      頁）。
    4.依此等情節觀之，被告陳國文、乙○○於遠東大飯店向告
      訴人解說時，顯然就大順醫院復業之複雜性、所需之鉅額
      資金等節均刻意隱匿不談，而向告訴人稱僅須借得5 、6
      百萬元，請各科別之醫師至大順醫院任職後，大順醫院即
      可復業，並稱大順醫院得為仁山公司之銷售產品，以達其
      詐取告訴人之金錢之目的。並再以訂購舒慮安膠囊，並交
      付上揭面額共計600 萬元之支票3 紙以取信告訴人，並且
      於上開訂金支票退票後，復為圖安撫告訴人，而於92 年1
      月上旬某日，安排告訴人等人至屏東參觀大順醫院，被告
      陳國文、乙○○為圖掩飾，更對甲○○佯稱大順醫院再15
      日即可再行開幕云云。
  (四)至被告辯稱伊係與被告乙○○簽訂投資協議書，伊亦係被告
    乙○○詐騙之受害人，且伊係因乙○○詐稱告訴人需要財務
    周轉，才會在前述面額合計4 百萬元之14紙支票上背書，伊
    與被告乙○○並無犯意聯絡云云。然查：
    1.被告陳國文、乙○○於91年8 月6 日簽訂投資協議書時，
      被告乙○○並無資力，實無法投入資金，且為被告陳國文
      所知悉等情，業據證人即被告乙○○於本院審理時具結證
      稱：「（問：妳於91年8 月6 日與被告陳國文簽立投資協
      議書，其中妳同意投資3 千萬元，就此3 千萬元是否均要
      向他人借得？）是的，我當時就跟他（即被告陳國文）說
      我沒有錢，而且我說我可以向別人借到1 千多萬元，他說
      需要3 千多萬元，但可以先拿1 千萬開始做」等語（見本
      院97年度易字第174 號卷第155 頁）。又該投資協議書原
      約定，被告乙○○於91年8 月15日須提撥1 千5 百萬元，
      同年8 月30日再提撥1 千5 百萬元至被告陳國文上揭位於
      台灣銀行之帳戶（見95年度偵字第2235號卷第28至29頁）
      。然依卷附該帳戶之交易明細，迄91年8 月底，該帳戶僅
      有匯入1 百萬元之款項，迄91年9 月底另只有匯入3 百萬
      元之款項（見96年度偵續字第212 號卷第126 頁）。顯見
      於91年10月初，被告陳國文與被告乙○○、告訴人相約於
      遠東大飯店見面時，被告陳國文即已知悉被告乙○○並無
      法按該投資協議書之約定投入資金，並可知悉大順醫院之
      復業顯有困難，被告陳國文卻仍向告訴人詐稱僅須借得5
      、6 百萬元，請各科別之醫師至大順醫院任職後，大順醫
      院即可復業云云。是被告陳國文與被告曾珮蓉有共同施用
      詐術使告訴人陷於錯誤，應甚明確，被告辯稱伊亦係被告
      乙○○詐騙之被害人云云，並不足採。
    2.況告訴人於91年10月30日在「全方位歐盟診所」收受上開
      面額合計6 百萬元之3 紙訂金支票，其上即有被告陳國文
      之背書（見95年度偵字第27328 號卷第132 至134 頁），
      而告訴人下樓後隨即發現該3 紙支票並未經大順醫院背書
      ，即要求拜珮嵐再交予被告乙○○，告訴人則在樓下等候
      ，其後拜珮嵐將支票交予被告乙○○，被告乙○○就將支
      票拿進辦公室內，再拿出來時，即有大順醫院之背書等情
      ，並據證人即告訴人、證人拜珮嵐於本院審理時，證述甚
      明（分見本院97年度易字第174 號卷第49頁、第108 頁）
      ；而證人即被告乙○○復具結證述該大順醫院之印章係被
      告陳國文在保管，上開3 紙訂金支票，係由被告陳國文蓋
      用大順醫院印章背書等語（見本院97年度易字第174 號卷
      第157 頁）。證人即被告乙○○復證稱上開收據所載之3
      百萬元，除直接匯予被告陳國文之1 百萬元外，其餘2 百
      萬元均確有交付予被告陳國文，另於91年11月9 日、11月
      中旬有因被告陳國文表示後續還要款項，而向告訴人借款
      ，並有以上揭發票人為張錦碧、伸禾企業有限公司，面額
      合計2 百萬元之支票4 紙向告訴人借款，並將款項交予被
      告陳國文等語（詳見本院97年度易字第174 號卷第155 、
      156 頁）。被告陳國文本身既在前揭3 紙訂金支票上背書
      ，並蓋用大順醫院之印章背書，而使告訴人相信被告乙○
      ○確有要購貨，並相信大順醫院隨即可復業進行銷售，進
      而匯款及交付現金共3 百萬元，被告陳國文復先後於91年
      11月9 日、11月中旬某日透過被告乙○○再以急需款項為
      由，使告訴人陷於錯誤，各再交付1 百萬元，又此5 百萬
      元之款項又均交付予被告陳國文，是被告陳國文與被告乙
      ○○就上開詐欺犯行，有犯意聯絡、行為分擔，應可認定
      。
    3.另於92年1 月13日，經告訴人一再催討，被告陳國文、乙
      ○○乃相約告訴人、拜珮嵐於92年1 月13日在上開歐盟全
      方面診所見面，經協商後，由被告乙○○簽發發票人為奇
      威智實業有限公司，票載發票日為92年1 月15日至92年2
      月5 日，面額合計4 百萬元之14紙支票，並由被告乙○○
      、被告陳國文先後背書，但該14紙支票亦退票等情，復據
      證人即告訴人、證人拜珮嵐於本院審理時證述甚詳（見本
      院97年度易字第174 號卷第50頁、第108 、109 頁），並
      有該14紙支票影本及退票理由單可佐（詳見95年度偵字第
      2235號卷第74頁、第76頁至第88頁）。又被告雖提出該14
      紙支票正面影本為證，其上除有告訴人92年1 月13日簽收
      之字樣外，另有「若本14張期票兌現時，收票人必需歸還
      世華銀行板橋分行『申山和企業公司』之貳只各面額貳佰
      萬元正。及上海銀行92年1 月2 日『林文郁』（松南分行
      ）支票乙只，面額貳佰萬元正。此證」等字句（見本院97
      年度易字第174 號卷第78頁），但是證人即告訴人於本院
      審理時已證稱除其92年1 月13日簽收之字句外，其餘的上
      開字句於其簽收時並不存在等語（詳見本院97年度易字第
      174 號卷第50頁反面）。又上開字句與告訴人簽收字樣的
      筆跡，經本院肉眼核對，亦確不相符，當不能作為有利被
      告陳國文之證據。是被告陳國文辯稱伊係因被告乙○○詐
      稱告訴人因財務周轉，需要現金軋票，伊才會在前述面額
      合計4 百萬元之14紙支票上背書云云，亦不足採信。
  (五)綜上，被告陳國文於客觀上確有共同詐欺取財之犯行，主觀
    上亦係基於與被告乙○○意圖為自己不法所有之犯意聯絡。
    被告陳國文所為之上開辯解，均不足採，本件事證明確，被
    告之犯行堪以認定，應依法論科。
三、新舊法比較：
  (一)被告等行為後，刑法業於94年2 月2 日修正公布部分條文，
    並自95年7 月1 日施行。依修正後刑法第2 條第1 項規定：
    「行為後法律有變更者，適用行為時之法律。但行為後之法
    律有利於行為人者，適用最有利於行為人之法律。」，此條
    規定與刑法第1 條罪刑法定主義契合，係規範行為後法律變
    更所生新舊法律比較適用之準據，是刑法第2 條本身雖經修
    正，尚無比較新舊法之問題，應一律適用裁判時之現行刑法
    第2 條，以決定適用之刑罰法律，合先敘明。又本次修正涵
    蓋之範圍甚廣，故比較新舊法時，應就罪刑有關之共犯、牽
    連犯、連續犯、有無累犯加重、自首減輕暨其他法定加減原
    因與加減例等一切情形，綜其全部罪刑之結果而為比較，復
    有最高法院95年5 月23日95年第8 次刑庭會議決議可資參照
    。經查：
    1.修正後刑法第28條雖將「實施」修正為「實行」。其中「
      實施」一語，涵蓋陰謀、預備、著手及實行之概念在內，
      其範圍較廣；而「實行」則著重於直接從事構成犯罪事實
      之行為，其範圍較狹，是修正後刑法共同正犯之範圍已有
      限縮，共同正犯之範圍既因此而有變動，自屬犯罪後法律
      有變更，而非僅屬純文字修正，經比較結果，以修正後刑
      法有利於被告陳國文。
    2.本件被告行為後，刑法第33條第5 款由：「主刑之種類如
      左：……五、罰金：1 元（銀元）以上。」修正為：「主
      刑之種類如下：……五、罰金，新臺幣1,000 元以上，以
      百元計算之」。依修正後刑法第33條第5 款規定，刑法第
      339 條第1 項之罰金刑方面最低應罰新臺幣1,000 元。顯
      較修正前為高，以被告行為時關於罰金刑量刑之規定對其
      較為有利。
    3.修正後刑法已刪除第56條連續犯規定，亦即依現行刑法規
      定，如行為人基於概括犯意為數個基本構成要件相同之犯
      行，除符合集合、接續等包括一罪要件外，應分論併罰；
      修正前，依連續犯規定則係以一罪論，僅得加重其刑二分
      之一，自以修正前規定對被告陳國文有利。
  (二)綜合上開新舊法比較之結果，顯然新法並非較有利於被告陳
    國文，依前揭刑法第2 條第1 項規定，本件即應適用行為時
    法即95年7 月1 日修正生效前之刑法規定。
  (三)又依最高法院95年度第8 次刑庭會議決議：「易科罰金之折
    算標準、易服勞役之折算標準及期限，新法施行後，應依新
    法第2 條第1 項之規定，適用最有利於行為人之法律」，係
    將易刑處分另作決議，不包括在上開「綜其全部罪刑之結果
    而為比較」之範圍內。查修正前刑法第41條第1 項前段規定
    ：「犯最重本刑為5 年以下有期徒刑以下之刑之罪，而受6
    個月以下有期徒刑或拘役之宣告，因身體、教育、職業、家
    庭之關係或其他正當事由，執行顯有困難者，得以1 元以上
    3 元以下折算一日，易科罰金。」又被告行為時之易科罰金
    折算標準，修正前罰金罰鍰提高標準條例第2 條前段（現已
    刪除）規定，就其原定數額提高為100 倍折算1 日，則本件
    被告行為時之易科罰金折算標準，應以銀元300 元折算1 日
    ，經折算為新臺幣後，應以新臺幣900 元折算為1 日；修正
    後刑法第41條第1 項前段則規定：「犯最重本刑為5 年以下
    有期徒刑以下之刑之罪，而受6 個月以下有期徒刑或拘役之
    宣告者，得以新臺幣1 千元、2 千元或3 千元折算1 日，易
    科罰金。」此項修正屬科刑規範事項之變更，其折算標準為
    裁判時所應諭知，亦屬法律變更。比較易科罰金之折算標準
    ，以行為時法較有利於被告，而應適用之。
四、核被告陳國文所為，係犯刑法第339 條第1 項之詐欺取財罪
    。被告陳國文與被告乙○○2 人就上揭犯行間，有犯意之聯
    絡及行為之分擔，為共同正犯。本件被告2 人多次對告訴人
    詐欺取財犯行，先後施詐而使告訴人陷於錯誤交付財物，皆
    時間緊接，所犯為犯罪構成要件相同之罪，顯係基於概括犯
    意反覆為之，應論以連續犯一罪，並加重其刑。爰審酌被告
    陳國文正值壯年，竟貪圖欲便而詐取他人財物，所為造成告
    訴人之損失非輕，且犯後未坦承犯行，飾詞圖卸，但已與告
    訴人達成和解，告訴人亦具狀撤回告訴，並表示同意酌情給
    予從寬處理等語，有告訴人撤回告訴狀乙份在卷可佐，暨被
    告犯罪之次數、犯罪之動機、目的、手段、生活狀況、品行
    、智識程度等一切情狀，量處如主文所示之刑。又被告陳國
    文之犯罪時間係於96年4 月24日之前，且所犯刑法第339 條
    第1 項之罪，經宣告未逾有期徒刑1 年6 月之刑，而無「中
    華民國九十六年罪犯減刑條例」所定不得減刑情形，合於同
    條例第2 條第1 項第3 款規定，爰減其前述宣告刑2 分之1
    ，並依同條例第9 條規定，就其減刑後之刑，依宣告刑所適
    用之修正前刑法第41條第1 項前段規定，諭知易科罰金之折
    算標準。
五、不另為無罪諭知部分：
  (一)公訴意旨略以：被告陳國文與被告乙○○除詐得上開5 百萬
    元外，另見告訴人業已陷於錯誤，而於91年10月30日推由被
    告曾珮蓉出面，向告訴人訂購舒慮安膠囊50萬粒，共值3 千
    萬元，並交付票據金額合計6 百萬元之支票3 紙以為訂金，
    告訴人因此陷於錯誤，而交付前開膠囊50萬粒予被告乙○○
    。因認被告陳國文此部分亦涉犯刑法第339 條第1 項之詐欺
    取財罪嫌云云。
  (二)惟就此舒慮安膠囊部分，告訴人於本件提出告訴之初，即已
    表明告訴人已將貨品取回，並無損害，而不列為告訴內容（
    見94年度他字第3899號卷第4 頁），且證人即告訴人於本院
    審理時亦證稱此部分貨品有搬回來，貨款部分沒有損失等語
    （見本院97年度易字第174 號卷第116 頁）。又衡情而論，
    若被告陳國文、乙○○若有意詐得此批膠囊產品，於告訴人
    交付之後，當會立即銷贓，豈有再讓告訴人發現受騙後，可
    再行搬回之理？是故尚不能認被告陳國文有此部分詐欺取財
    之犯行，原應為被告陳國文無罪之諭知，惟依公訴意旨，此
    部分犯行，與被告陳國文前揭經論罪科刑之部分，亦有連續
    犯之法律上一罪關係，爰不另為無罪之諭知，併此敘明。
貳、被告乙○○部分：
一、公訴意旨略以：被告乙○○原為康原公司負責人，於91年間
    ，知悉告訴人，急欲為仁山公司保健食品舒慮安膠囊及G-2
    膠囊等產品尋求銷售通路之際，竟與被告陳國文（本院已論
    罪科刑如上）基於意圖為自己不法所有概括犯意聯絡，先由
    被告乙○○向告訴人訛稱：伊所經營之歐盟診所，將來可以
    成為仁山公司對外發貨之示範診所，現旗下已有3 百餘家經
    銷商，將來也可以幫仁山公司銷售保健食品等語，並以到期
    日為91年9 月25日、面額50萬元之支票1 紙，向告訴人購買
    等額保建食品，上開支票屆期如數兌現，藉以取得告訴人之
    信任。且被告乙○○、陳國文均明知被告陳國文不具有醫師
    資格，且大順醫院係停業中，根本不具有南部地區醫院與診
    所之聯繫或行銷通路，竟先於91年10月初某日，推由被告乙
    ○○利用不知情拜佩嵐邀約告訴人會面，告訴人即偕同葉枚
    耕，共同前往設於上址之遠東國際大飯店6 樓的咖啡廳內，
    與被告曾珮蓉、陳國文共同洽談仁山公司之上開產品如何行
    銷，席間先由被告陳國文提出「陳國文醫師簡歷」以取信告
    訴人，被告乙○○再向告訴人佯稱：渠等已共同取得大順醫
    院之經營權，得為仁山公司之銷售保健食品，且大順醫院為
    區域性教學醫院，旗下有300 多家區域診所及300 多家藥局
    ，均可作為仁山公司產品行銷通路，惟必須先借款支付500
    萬元公關費，作為向醫師、藥師送禮之用，被告陳國文則在
    一旁以相同言語附合，致告訴人因此陷於錯誤，誤信被告乙
    ○○、陳國文確有能力為仁山公司行銷產品，被告乙○○並
    先後於91年10月30日、同年11月9 日、11月中旬某日，向告
    訴人詐稱急需醫師公關費，告訴人乃各交付300 萬元（其中
    100 萬元依乙○○指示匯入陳國文帳戶）、100 萬元及100
    萬元，總計告訴人共交付500 萬元之醫師公關費（以上見96
    年度偵續字第141 號起訴書）。且被告乙○○與陳國文見告
    訴人業已陷於錯誤，另於91年10月30日推由被告曾珮蓉出面
    ，向告訴人訂購舒慮安膠囊50萬粒，共值3,000 萬元，並交
    付票據金額合計600 萬元之支票3 紙以為訂金，告訴人因此
    陷於錯誤，而交付前開膠囊50萬粒予被告乙○○（參見檢察
    官97年5 月13日補充理由書），因認被告乙○○涉犯刑法第
    339 條第1 項之詐欺取財罪嫌云云。
二、按案件曾經判決確定者，應諭知免訴之判決，刑事訴訟法第
    302 條第1 款定有明文。又訴訟上所謂一事不再理之原則，
    關於實質上一罪或裁判上一罪，亦均有其適用，最高法院60
    年臺非字第77號判例可參。又被告乙○○上開行為後，刑法
    業於94年2 月2 日修正公布，並於95年7 月1 日生效施行，
    依修正後刑法第2 條第1 項：「行為後法律有變更者，適用
    行為時之法律。但行為後之法律有利於行為人者，適用最有
    利於行為人之法律」之規定，係依「從舊從輕」原則決定新
    舊法之比較適用問題，而原刑法第56條連續犯以一罪論並加
    重其刑至2 分之1 之規定，於刑法修正後業已刪除，經比較
    新舊法結果，認於本件情形，適用新法對被告並無較為有利
    之情形，自應依刑法第2 條第1 項前段之規定，適用被告行
    為時之舊法連續犯規定以為論處，合先敘明。
三、經查：
  (一)被告乙○○於91年間與另案被告許春雀、陳國豐基於意圖為
    自己不法所有之犯意聯絡，明知申山和公司已因營運不佳無
    力投資及償付能力，推由許春省以電話向其弟媳陳思妤佯以
    投資康原公司、烏來鄉上谷清流餐廳、大順醫院及為仁山公
    司護盤可分得紅利及股票為由，邀請陳思妤共同加入投資，
    致陳思妤陷於錯誤答應投資，隨後於91年12月9 日，以陳思
    妤及友人傅壽華之名義，匯款30萬元、70萬元及60萬元入乙
    ○○所提供之帳戶內，被告乙○○為取信陳思妤，並交付不
    詳之支票3 紙予陳思妤收執，被告乙○○、許春雀及陳國豐
    因此計詐得160 萬元；被告乙○○復承前意圖為自己不法所
    有之概括犯意，於91年11月間某日告知楊晴茹可以本人或介
    紹朋友，以僅刷卡而不實際消費購物，事後再由商家提供相
    當之金錢給被告乙○○之方式（即假消費真借款）借款予被
    告乙○○，刷卡人並可獲得一定比例之利息，楊晴茹遂將此
    事轉告友人張月蓓，張月蓓為貪圖獲取利息報酬，即與被告
    乙○○共同基於意圖為自己不法所有之犯意聯絡，於91年11
    月27日晚間7 時許，在楊晴茹陪同下前往清流餐廳，以張月
    蓓所有分經世華銀行、台新銀行、匯豐銀行及匯通銀行核發
    之信用卡接續在沒有實際消費下，由與之具有意圖為自己不
    法所有之犯意聯絡之該店不詳姓名人員刷卡9 次，金額共計
    38萬9 千元，致使世華銀行、台新銀行、匯豐銀行及匯通銀
    行等發卡銀行誤以為張月蓓確實有消費上開金額，乃同意支
    付上開金額予清流餐廳，事後並由被告乙○○輾轉取得前開
    等值之借款等情，而有共同連續詐欺取財等事實，業經臺灣
    花蓮地方法院94年11月18日以94年度訴字第123 號判決處被
    告有期徒刑2 年，被告乙○○雖提起上訴，但經被告乙○○
    於95年9 月6 日撤回上訴而確定在案，有該案刑事判決及臺
    灣高等法院被告前案紀錄表在卷可稽。
  (二)本案檢察官起訴認被告乙○○與被告陳國文基於詐欺之概括
    犯意聯絡，於民國91年10月、11月間，乘告訴人急欲為仁山
    公司保健食品舒慮安膠囊及G-2 膠囊等產品尋求銷售通路之
    機會，向告訴人詐借醫師公關費500 萬元並詐購舒慮安膠囊
    50萬粒，涉犯刑法第339 條第1 項之詐欺取財罪嫌等情，與
    前揭臺灣花蓮地方法院94年度訴字第123 號判決所認定被告
    連續詐欺犯行，犯罪時間密接、犯罪行為與構成要件相同，
    且被告乙○○均有以伊經營大順醫院為幌，而使被害人陷於
    錯誤交付財物，益證被告係基於同一詐欺取財之概括犯意而
    反覆為之，自具有其行為時即修正前刑法第56條連續犯之裁
    判上一罪關係。是本件被訴詐欺犯行，應為前開確定判決效
    力所及，揆諸前開規定，為諭知免訴之判決。
參、據上論斷，應依刑事訴訟法第299 條第1 項前段、第302 條
    第1 款，刑法第2 條第1 項前段、第339 條第1 項，修正前
    刑法第28條、第56條、第41條第1 項前段，刑法施行法第1
    條之1 ，修正前罰金罰鍰提高標準條例第2 條，現行法規所
    定貨幣單位折算新臺幣條例第2 條，中華民國96年罪犯減刑
    條例第2條第1項第3款、第7條、第9條，判決如主文。
本案經檢察官林達到庭執行職務。
中    華    民    國    97    年    8     月    5     日
                  刑事第十一庭審判長法  官  劉方慈
                                    法  官  陳勇松
                                    法  官  江俊彥
以上正本證明與原本無異。
如不服本判決，應於判決送達後10日內向本院提出上訴狀（應抄
附繕本）。告訴人或被害人如對於本判決不服者，應具備理由請
求檢察官上訴，其上訴期間之計算係以檢察官收受判決正本之日
期為準。
                                    書記官  王聖婷
中    華    民    國    97    年    8     月    5     日
附錄本案論罪科刑法條全文：
中華民國刑法第339條：
意圖為自己或第三人不法之所有，以詐術使人將本人或第三人之
物交付者，處5年以下有期徒刑、拘役或科或併科1,000元以下罰
金。
以前項方法得財產上不法之利益或使第三人得之者，亦同。
前2項之未遂犯罰之。


司法院資訊處製作；財團法人民間司法改革基金會備份。
